【裁判字號】    97,醫上更(三),3
【裁判日期】    970812
【裁判案由】    損害賠償
【裁判全文】
臺灣高等法院民事判決               97年度醫上更(三)字第3號
上  訴  人    財團法人基督復臨安息日會台安醫院
法定代理人    戊○○
上  訴  人    己○○
上二人共同
訴訟代理人    古清華律師
被  上訴人    丁○○（原名陳韻如）
                          號8樓
兼法定代理人  丙○○
被  上訴人    乙○○○
兼上三人共同
訴訟代理人    甲○○
上列當事人間請求損害賠償事件，上訴人對於中華民國89年8月4
日臺灣臺北地方法院87年度訴字第2704號第一審判決提起上訴，
經最高法院第3次發回更審，被上訴人復於本院審理中為訴之擴
張，本院於民國97年7月29日言詞辯論終結，判決如下：
    主  文
上訴及擴張之訴均駁回。
第二審及發回前第三審訴訟費用均由上訴人連帶負擔。擴張之訴
訴訟費用由被上訴人負擔。
    事實及理由
壹、程序部分：
一、按於第二審為訴之變更或追加，非經他造同意，不得為之。
    但請求之基礎事實同一或擴張或減縮應受判決事項之聲明者
    ，不在此限，民事訴訟法第446條第1項、第255條第1項第2
    款、第3款定有明文。本件被上訴人於原審係主張對上訴人
    己○○主張依民法第184條、第185條、第188條侵權行為之
    法律關係為請求；對上訴人財團法人基督教復臨安息日會台
    安醫院（下稱台安醫院）主張依民法第185條、第188條侵權
    行為之法律關係、不完全給付法律關係及消費者保護法第７
    條之規定為請求。嗣於本院前審對上訴人均追加主張依民法
    第224條、第227條及第227條之1債務不履行（即加害給付）
    之法律關係為請求，並表示不依消費者保護法第７條之規定
    為請求，於本院前審審理中亦為相同表示（見本院醫上更二
    卷第158頁）。上訴人雖表示不同意被上訴人訴之追加變更
    ，然被上訴人追加變更請求之基礎事實同一，依上開規定，
    自應准許。又被上訴人於本院前審捨棄其起訴請求之遲延利
    息即「各自起訴狀繕本送達翌日起至清償日止依年息5%計算
    之利息」（見本院上字卷第130頁），核屬減縮應受判決事
    項之聲明，依上開規定，亦應准許。惟按「原告於本案經終
    局判決後，於上級審減縮其應受判決事項之聲明，實質上與
    訴之撤回無異，依民事訴訟法第263條第2項規定，就該減縮
    部分，不得復提起同一之訴，自不得復擴張該部分應受判決
    事項之聲明。」  (最高法院89年度台上字第539號判決意旨
    參照) 。如上所述，本件被上訴人於本院前審捨棄其起訴請
    求之遲延利息即「各自起訴狀繕本送達翌日起至清償日止依
    年息5%計算之利息」（見更審前本院上字卷第130頁），核
    屬減縮應受判決事項之聲明，揆諸前揭說明，就該減縮部分
    ，不得復擴張該部分應受判決事項之聲明，則被上訴人於本
    院審理中復聲明擴張請求該遲延利息部分（見本院更三卷(二)
    第148頁）尚難謂合，不應准許。
二、次查被上訴人雖於本院更一審即取得「乳酸鹽林格氏溶液」
    之仿單，至本院前審始提出上訴人以「乳酸鹽林格氏溶液」
    加上「多力維他」觸犯用藥禁忌之攻擊防禦方法，因均屬本
    院之訴訟程序，且係就先前已經提出之被上訴人「用藥不當
    」之攻擊防禦方法為補充，況若不許其提出該攻擊防禦方法
    亦顯失公平，依民事訴訟法第447條第1項但書第3、6款規定
    ，仍應准許被上訴人提出，合先敘明。
貳、實體方面：
一、被上訴人主張略以：已故李旻馡係丁○○之母、丙○○之妻
    、甲○○及乙○○○之女，李旻馡因罹患零期乳部腫瘤至對
    造上訴人財團法人基督復臨安息日會台安醫院（下稱台安醫
    院）就診，由其僱用之醫師即上訴人己○○於民國   (下同
    ) 85 年6月19日上午10時許，實施左側乳房徹底根切除術，
    於同日下午2時30分許完成。詎己○○明知李旻馡術後情況
    良好，無欠缺維他命Ｂ１情事，且維他命Ｂ１可能引發過敏
    而致命，竟未施以微量試驗，又「乳酸鹽林格氏溶液」及「
    多力維他」不得混合使用，己○○將之混用實有用藥不當。
    復未盡說明義務並得李旻馡之同意，逕指示護士於當晚11時
    45分許，對李旻馡進行「乳酸鹽林格氏溶液」混合含維他命
    Ｂ１之「多力維他」靜脈點滴注射，致引發李旻馡過敏而全
    身發癢、口吐白沫、抽搐，陷入昏迷狀態。台安醫院及己○
    ○又延誤急救時程，終致李旻馡因過敏性休克於同年7月20
    日不治死亡。己○○既有用藥錯誤、台安醫院亦有提供危險
    醫療服務，己○○與台安醫院並均有急救失當之過失行為，
    該過失與李旻馡之死亡有相當因果關係，自應對伊負損害賠
    償責任。甲○○、乙○○○、丁○○因李旻馡之死亡，依序
    受有新台幣（下同）609,990元、670,656元、489,717元之
    扶養費損害；丙○○受有殯葬費187,500元之損害。又甲○
    ○、乙○○○、丁○○、丙○○尚得依序請求600,000元、
    600, 000元、1,000,000元、600,000元之精神慰撫金等情，
    依侵權行為及債務不履行之法律關係，求為命台安醫院及己
    ○○連帶給付甲○○、乙○○○、丙○○、丁○○，依序為
    1,209,990元、1,270,656元、787,500元、1,489,717元本息
    之判決（丁○○等4人超過上開金額之請求部分，經第一審
    法院為其敗訴之判決，未據其聲明不服，該部分業已確定。
    又渠等原請求之「利息」部分，業於更審前本院審理中為捨
    棄之聲明，復於本院審理中擴張此部分遲延利息之請求，其
    擴張之訴不合法已如上述）。並答辯聲明：(一)上訴駁回，上
    訴人應連帶給付遲延利息；(二)歷審訴訟費均由上訴人負擔；
    (三)第一項聲明被上訴人願供擔保後請准宣告假執行。
二、上訴人則以：己○○係為避免李旻馡在手術中，因體液、電
    解質、維生素之流失，及術後禁食，有脫水與維他命欠缺之
    虞，造成電解質不平衡與營養吸收問題，及因傷口不易癒合
    ，酵素活性降低，而產生組織不健全、低蛋白症、水腫等現
    象，始施以「乳酸鹽林格氏溶液」加上含維他命Ｂ１成分之
    「多力維他」混合靜脈注射。而維他命Ｂ１為極安全之藥品
    ，臨床上僅在多次以高劑量注射，方有低於百分之零點一之
    比率發生過敏反應或休克。己○○基於醫師之專業，經詢問
    李旻馡得知其無過敏病史（此藥物，醫學上無須試驗，亦無
    適當檢驗方法），而施以「乳酸鹽林格氏溶液」500C.C加上
    「多力維他」5C.C之僅含10毫克低劑量維他命Ｂ１之注射（
    尚未全部施打完畢），已符合現有科技、專業水準及醫療準
    則，無用藥錯誤之過失可言。李旻馡引發過敏反應後，經己
    ○○及其他醫護人員以心肺復甦術急救，併使用抗過敏、急
    救藥物維那、腎上腺素及類固醇後，使其血壓趨穩，轉入加
    護病房加強照護，己○○並即會診同院腦神經外科醫師，採
    取必要措施，及實施適當之治療，無醫療上之過失。李旻馡
    因其個人特異之體質而過敏死亡，更非現今醫療專業科技水
    準所得避免或預防。丁○○等4人請求伊賠償損害，難謂有
    據等語，資為抗辯。爰上訴聲明：(一)原判決關於命上訴人連
    帶給付甲○○1,209,990元、乙○○○1,270,656元、丙○○
    787,500元及丁○○1,489,717元部分及該部分假執行宣告均
    廢棄。(二)上廢棄部分，被上訴人於第一審之訴及假執行之聲
    請均駁回。
三、兩造不爭執事實 (見本院95年度醫上更(三)字第1號卷第198頁
    ) ：
(一)李旻馡於85年6月19日上午10時許，因罹患零期乳部腫瘤，
    至台安醫院手術，由上訴人己○○為李旻馡實施左側乳房徹
    底根切除術，手術過程順利，手術後繼續接受輸液補充及針
    劑藥物治療，術後恢復良好，當晚9時35分生命跡象為：體
    溫攝氏37度，心搏76，呼吸速20，血壓90/62。
(二)當晚11點多，上訴人給予李旻馡注射乳酸林格氏液 (內含多
    力維他)後，全身發癢漸次發展至休克，應立即拔掉點滴，
    才可將危害降至最低。
(三)李旻馡因靜脈注射多力維他，其中含有維他命Ｂ１成份，導
    致過敏休克死亡。
(四)被上訴人所提證三多力維他注射液仿單內文所載均為真正。
(五)過敏反應與劑量無關，但與體質有關。台安醫院所使用藥劑
    為經過ＧＭＰ認證。
    以上事實，為兩造所不爭執，有台安醫院病歷、95年10月3
    日準備程序筆錄、多力維他注射液仿單影本 (見本院更三卷
    (一)第38、153、153背頁)附卷可稽，自堪信為真實。
四、兩造爭執之點：
(一)己○○指示護士為李旻馡實施含維他命Ｂ１之靜脈注射是否
    不當而有過失？注射前，是否已盡預見、告知及迴避危險之
    義務？
(二)上訴人對李旻馡之急救措施是否失當而有過失？
(三)上訴人如有過失，被上訴人得請求損害賠償之金額為何？
五、關於上訴人己○○指示護士為李旻馡實施含維他命Ｂ１之靜
    脈注射是否不當而有過失？注射前，是否已盡預見、告知及
    迴避危險之義務？
(一)維他命 Ｂ1注射是否可能產生致命之過敏性休克？
  1.被上訴人主張當多力維他要經由靜脈注射投與時，在注射前
    要作皮內敏感試驗，因為靜脈注射投與後，有時會發生維他
    命Ｂ1過敏性休克死亡危險等情，業據提出相關醫藥文獻資
    料、常用藥物治療手冊、多力維他藥劑仿單為證（見原審卷
    第114至117頁、第172至175頁、本院醫上更二卷第16至19頁
    ）。上訴人己○○於本院前審亦陳稱：「（一般添加維他命
    Ｂ注射會引發過敏甚至死亡之機率為何？）應為0.1%以下」
    等語（見本院上更一卷第82頁）。行政院退除役官兵輔導委
    員會台北榮民總醫院（下稱榮總醫院）於90年8月3日亦以（
    90  ）北總外字第07377號函認為：「維他命Ｂ1副作用包括
    頭痛、失眠、厭食、嘔吐、心悸等，較嚴重反應則有呼吸窘
    迫、癢、休克及腹部疼痛等，嚴重反應通常發生於多次使用
    較大劑量（25至100 mg）注射後，發生率小於0.1%」等語（
    見本院上字卷第278頁）。堪認維他命Ｂ1注射確有可能產生
    過敏性休克甚至死亡之情形，是被上訴人主張維他命Ｂ1注
    射可能產生致命過敏性休克，尚非無稽。
  2.經查維他命B1雖為相當安全之營養補充，被上訴人起訴時所
    附國外文獻記載維他命B1（Thiamine Hydrochloride）之注
    意事項（Cautions）中明確表示：「硫胺素（即維他命B1）
    通常是無毒性的；經靜脈1次注射高劑量達100到500毫克（
    「Thiamine   is   usually   nontoxic   evenfollowing
    parenteral administration of single large dose（100-
    500mg）」（見原審卷第27頁背面）。 本件經送請行政院衛
    生署醫事審議委員會（下稱醫審會）鑑定，於88年 4月14日
    以第87277號鑑定書認為：「維他命Ｂ1是非常安全之藥物，
    注射後病人會有灼熱感，其他副作用則非常少見，造成致命
    性副作用之機率又非常低」等語（見原審卷第159頁）。 國
    立台灣大學醫學院附設醫院（下稱台大醫院）亦先於87年 9
    月28日以 (87)校附醫秘字第20159號函檢送鑑定意見表認為
    ：「維他命成分中，除維他命Ｂ1 （Thiamine HCL）會發生
    過敏反應症狀，包括呼吸窘迫、癢、休克、腹部疼痛，通常
    發生於多次使用較大劑量（25至100毫升） 後，發生機率小
    於0.1%；葉酸（Folic acid）曾有１案例報告單獨使用注射
    後，發生類似過敏反應；維生素Ｂ12曾有過敏反應案例報告
    ，但很少發生；其他維他命及乳酸鹽林格氏溶液，並無相關
    之文獻報告。維他命Ｂ1之副作用為注射位置會有灼熱感、
    過敏反應，發生過敏反應通常是在高劑量、快速注射時．．
    ．基本上而言，在使用得當情況下，維他命Ｂ1 應是極安全
    之藥物，並非常見會致命之藥物，亦非會引起過敏之藥物。
    但對於那些小於0.1%之可能產生過敏患者，則是危險藥品，
    因此，該病患休克可能純屬個人體質而引起過敏，此種情形
    有時是很難避免的」等語（見原審卷第136至138頁）；後於
    88年 8月13日以 (88)校附醫秘字第16830號函附鑑定意見表
    認為：「使用維他命Ｂ1 注射引起過敏性休克非常少見（機
    率小於0.1%），非醫界普遍之常識。而使用維他命Ｂ1 注射
    發生過敏之反應，包括呼吸抑制、癢、休克及腹部疼痛等，
    一般情況是在多次注射25-100mg後發生， 而非在第1次即發
    生」等語（見原審卷第219頁）。榮總醫院於90年 8月3日則
    以（90）北總外字第07377號函亦認為：「(三)．．．．多力
    維他其成分含維他命Ａ、Ｂ1、Ｂ2、Ｂ6、Ｃ、Ｅ、菸鹼醯
    氨等，其為相當安全的藥物..... 雖然文獻上曾報導過，維
    他命Ｂ1 注射引起此類過敏反應致死案例，但是極為少數，
    同時多半發生在大劑量重覆快速注射下．．．(五)在使用得當
    情況下，維他命Ｂ1應是極安全之藥物。如1989年Wrenn KD
    發表在Annalsof Emergency Medicine前瞻性研究，其對989
    位病患給予100mg點滴快速注射，僅有１位病患產生全身發
    癢之較嚴重反應，其機率是0.093%. 因此，其結論認為維他
    命Ｂ1 用於點滴注射是一非常安全的藥物。」等語（見本院
    上字卷第278頁），雖堪認維他命Ｂ1注射為相當安全之營養
    補充，並非醫療上不當用藥，可能產生過敏性休克甚至死亡
    之情形發生機率甚低，本件上訴人己○○使用之劑量為50毫
    克（50mg：多力維他每1毫升”ml”含維他命B1 10毫克，上
    訴人開給5毫升，共為50毫克），並已經點滴稀釋來慢慢滴
    注，就一般非過敏體質之病患而言，雖應認具安全性，惟對
    於那些小於0.1%之可能產生過敏患者，則是危險藥品，仍可
    能產生過敏性休克甚至死亡之危險。
(二)臨床上使用為維他命Ｂ1注射前，是否以詢問病患以前有無
    過敏病史為已足？是否不須進行測試？有無適當之檢驗方法
    ？
  1.經查己○○既明知維他命Ｂ１注射可能產生致命過敏性休克
    ，則其決定為李旻馡實施「乳酸鹽林格氏溶液」混合「多力
    維他」靜眽注射前，自有注意李旻馡是否會因注射維他命Ｂ
    １而發生過敏之義務。雖上訴人等抗辯注射維他命Ｂ１除非
    事前問診發現有過敏病史，否則在醫學常規上無需進行試驗
    ，亦無適當檢驗方法，而李旻馡並無過敏病史，且己○○於
    注射前亦口頭詢問李旻馡，已確認李旻馡並無過敏病史，故
    己○○為其混合注射含維他命Ｂ１之多力維他，並無違反注
    意義務云云。惟查上訴人所提出李旻馡病歷之護理病史記錄
    雖於過敏史一欄勾選「無」，惟其後緊接記載：「但病人表
    示不知，因病人很少打針，從未有此現象」等語 (見本院外
    放證物之病歷) ，顯見李旻馡於護士詢問其有無過敏史時，
    係表示不知是否會過敏，僅因很少打針，尚未發生過敏現象
    ，是以護理病史記錄於過敏史一欄勾選「無」應係護士依其
    主觀臆測所為，自難資為李旻馡對於含維他命Ｂ１之注射不
    會發生過敏反應之判斷標準。況己○○於本院調查時，既陳
    稱：「 (問：本件護士問的結果，有無告知你？) 護士所作
    之紀錄，我有看過，依照醫療常規我不會再去問護士。」等
    語，則其對於李旻馡是否會藥物過敏，是否會對維他命Ｂ１
    產生過敏反應，自應特別加以注意，非僅憑護理病史記錄於
    過敏史一欄勾選「無」為其用藥之依據，而忽略護士記載：
    「但病人表示不知，因病人很少打針，從未有此現象」等語
    所呈現李旻馡對於是否藥物過敏之疑慮。是以當己○○決定
    對李旻馡實施混合注射含維他命Ｂ１之多力維他時，既有其
    所稱百分之零點一以下會引發過敏甚至死亡之機率，則其在
    李旻馡是否藥物過敏不明之情況下，豈能未經測試，即貿然
    為之？己○○既自承已看過李旻馡病歷之護理病史記錄，則
    其對於過敏史一欄勾選「無」，但卻註記：「但病人表示不
    知，因病人很少打針，從未有此現象」等語，理應有所警覺
    而注意李旻馡是否會對維他命Ｂ１注射產生過敏現象，必也
    排除過敏之疑慮，始可為之，此觀己○○於本院陳稱：「 (
    問：注射點滴（含多力維他液）前，是否會詢問病人過敏史
    或逕對病人作某種程度之過敏試驗？) 一般常規，病人住院
    時我們就會詢問他的過敏病史，如果有過敏的藥物，我們就
    會避免使用該過敏藥物。(問：如果病人回答並非肯定，而
    是對是否藥物過敏有所保留，你們如何處理？) 我們會再次
    詢問。(問：如果病歷紀錄上看不出來有再次確認性之動作
    ，你們醫生會如何處理？) 我們會等到肯定之答案，我們才
    會覺得沒有 (藥物過敏)。」等語 (見本院更一卷第83頁)，
    足以證之。又己○○提出之李旻馡病歷記錄 (含護理病史記
    錄) ，對於醫師或護士之各項作為，均有鉅細靡遺之記載，
    倘己○○於手術前或用藥前確已詢問李旻馡是否有藥物過敏
    之情事，則此病人重要基本資料之查詢，豈會遍查李旻馡之
    病歷全卷 (含護理病史記錄) ，均無此一記載？參以上訴人
    等另辯稱除非事前問診發現有過敏病史，否則在醫學常規上
    無需進行試驗，亦無適當檢驗方法等情 (詳後述) 觀之，己
    ○○對於維他命Ｂ１過敏既係持如是之看法，則其於「醫學
    常規上無需進行試驗，亦無適當檢驗方法」之情況下，豈會
    再對李旻馡於混合注射含維他命Ｂ１之多力維他時是否會過
    敏有所詢問？是以上訴人等辯稱己○○於混合注射含維他命
    Ｂ１之多力維他前曾口頭詢問李旻馡，經李旻馡親口告知並
    無過敏病史云云，顯係片面之詞而令人難以置信。
  2.上訴人等雖另抗辯除非事前問診發現有過敏病史，否則在醫
    學常規上無需進行試驗，亦無適當檢驗方法云云。且前開行
    政院衛生署醫事審議委員會鑑定書亦認為：「．．．三、要
    知道病患有無過敏病史，臨床上醫師會以口頭方式問病患過
    去有無任何服用藥物或注射藥物發生過敏現象。大多數之藥
    物通常較少引發過敏現象，因此，並沒有先前測試的必要。
    四、使用乳酸鹽林格氏液、多種維他命及維他命Ｂ１，決定
    注射前並無作皮下試驗之必要，因為這些藥物皆不易引起過
    敏，也極難得會發生致命性之傷害」等語（見原審卷第159
    頁）；台大醫院87年9月28日 (87)校附醫秘字第20159號函
    檢送之鑑定意見表認為：「一、要知道病患有無過敏病史，
    通常醫師會以口頭方式詢問病患過去有無任何過敏病史。但
    對於某些特殊藥物常引起過敏反應者，醫師會先作一些必要
    的測試，例如：施打盤尼西林（Peni cillin）前，醫師會
    先以皮下試驗之方式檢測病患是否有過敏現象。又，多數之
    藥物通常較少引發過敏現象，因此，並沒有先前測驗之必要
    ，況且亦無適當之檢驗方法」等語（見原審卷第135頁）、
    88年8月13日 (88)校附醫秘字第16830號函檢送之鑑定意見
    表認為：「維他命Ｂ１之注射，目前醫界並無於事前作皮下
    注射之慣例．．．施打維他命Ｂ１前先作敏感測試，於臨床
    上並不實際（除非病人曾對維他命Ｂ１過敏），故該院一般
    均未於事前作皮下注射」等語（見原審卷第219頁）；上開
    榮總醫院函亦認為：「(二)、要知道病患有無過敏病史，臨床
    上醫師及護理人員會以口頭方式詢問病患過去有無任何服用
    藥物或注射藥物發生過敏紀錄。因絕大多數之藥物通常較少
    引發嚴重過敏現象，故並沒有先前測試的必要，而臨床亦無
    適當之檢驗方法。現今臨床上僅對某些藥物較常引起過敏反
    應者，醫師會先作一些必要的皮膚敏感試測，如：施打盤尼
    西林（Peni cillin）前，醫師會先以皮下試驗方式檢測病
    患是否有過敏現象。(三)乳酸鹽林格氏液為臨床上常用的靜脈
    輸液，其可用來作為手術前後水分及電解質補充，多力維他
    、維他命Ｂ１之用法為五毫升（或遵醫囑）加入點滴輸液緩
    慢注射。多力維他其成分含維他命Ａ，Ｂ１，Ｂ２，Ｂ６，
    Ｃ，Ｅ，菸鹼醯氨等，其為相當安全的藥物，臨床上使用此
    類藥物，以詢問病患以前有無過敏病史當已足夠。(五)．．
    ．因此，目前醫療常規對於注射維他命Ｂ１並不需事前作皮
    下敏感試驗．．．(六)我國現行醫療常規對於術後使用乳酸鹽
    林格氏液及多種維他命注射（含維他命Ｂ１）並不需事前作
    皮下敏感試驗」等語（見本院更一卷第278頁正反面），似
    亦認為上訴人等主張除非已事前發現病患有過敏現象，否則
    並無做先前測試之必要。然一般人除非曾發生過某種藥物過
    敏現象，否則殊難預見是否會對藥物過敏，尤其對於甚少或
    從未口服或注射藥物者而言，更難知悉是否會對藥物過敏，
    而維他命Ｂ１注射確有可能產生過敏性休克甚至死亡，已如
    前述，雖其發生之機率僅約百分之零點一以下，惟除非醫療
    上所必要，且無其他更安全之替代方法，而具有急迫性，時
    間上已不允許觀察病患是否會對維他命Ｂ１注射產生過敏，
    如不實施維他命Ｂ１注射，將對生命或身體產生重大難以挽
    回之危害，始得冒此約百分之零點一以下之人可能因產生過
    敏而死亡之危險。否則逕以「醫學常規上無需進行試驗，亦
    無適當檢驗方法」為憑，不論病情如何，即於過敏不明之情
    況下，逕對病患施用維他命Ｂ１注射，無異漠視病患之生存
    權利而濫用藥物，則人性之尊嚴將蕩然無存。
  3.況上訴人己○○對於（1）國內醫療常規，醫師應如何取得
    病患較早使用維他命B1之過敏病史？（2）醫師應如何正確
    的根據過敏病史判斷患者可否維他命B1靜脈注射？（3）對
    於未注射過及不知道自己是否會過敏之人醫師應如何處理？
    （4）問病史和皮下試驗都是篩檢患者對維他命B1是否過敏
    ，目的都是區分患者「能不能維他命B1靜脈注射」嗎？等問
    題，於本院亦稱：「（1）都是透過問診方式瞭解病人的過
    敏史。（2）還是透過問診。（3）還是問診。（4）按照使
    用的藥物多力維他仿單並沒有要求作皮下試驗，B1靜脈注射
    需要作皮下試驗的藥品都是屬於單方的才需要。」等語，而
    對於（1）依何篩檢方法區別上述文獻記載哪些人不可使用
    B1？哪些人移次可用100到500mg？（2）由被害人李旻馡初
    次注射劑量不多發生過敏的症狀判斷，是否屬於「維他命B1
    禁忌之人」？（3）對維他命B1禁忌之人是否完全不能給與
    任何的維他命B1靜脈注射？（4）或者維他命B1進記得人在
    50mg以下劑量維他命B1、稀釋、慢慢靜脈注射仍然絕對安全
    ？等問題則稱：「（1）如果有B1過敏史就不可以使用B1 ，
    從文獻查出來一次注射100到500mg的維他命B1病人不會過敏
    。（2）因為我們用的是複方的藥，所以李旻馡是否屬於維
    他命B1禁忌的人完全屬於推測。（3）問診上如果有這種禁
    忌就不會給予。（4）如上，並非絕對安全。」等語  (見本
    院95年醫上更三卷第151頁)，亦即上訴人對於有B1過敏史之
    病人則不可以使用B1之醫療知識確有明確之認知。
  4.況關於：（1）是否初次維他命B1靜脈注射者必定不會發生
    過敏？（2）過敏是否可能因輕微反應不做處理釀成嚴重反
    應？（3）「維他命B1過敏嚴重反應發生率小於0.1%」藥學
    的通說或個案報告？（4）醫學統計必先訂定樣本的條件，
    條件吻合才能引用作比較，其條件是否與本案吻合？（5）
    在醫學倫理是否0.1%的嚴重過敏反應可以忽略？等問題，上
    訴人己○○亦自陳：「（1）這要看病人的體質。（2）過敏
    反應有急速和慢速的反應，如果輕微的反應不處理就會變成
    嚴重的後果，但是本件病人對藥物反應不好。（3）這是文
    獻記載我不清楚。（4）通常我們講的百分比是指過去發生
    的事，就本件而言是個案無法對比。（5）當然不能忽略，
    所以才會有問診來確定。」等語 (見本院95年醫上更三卷第
    152、153頁) ，亦即上訴人己○○亦自陳初次維他命B1靜脈
    注射不一定不會發生過敏，須視病人體質而定，維他命B1過
    敏嚴重反應發生率雖小於0.1%，惟當然亦不能忽略。至關於
    ：（1）病人表示不知是否有過敏，醫師應特別注意什麼？
    （2）上述護理紀錄過敏病史一欄記載，醫師如何評估以保
    障被害人不受過敏的危害？等問題，己○○雖稱：「（1）
    經由問診方式。（2）透過問診處理，一般醫療常規也是如
    此。」等語，惟對於醫療上「皮內敏感試驗」如何實施？地
    區性的醫院是否有能力和設備作「皮內敏感試驗」？等問題
    ，上訴人則己○○坦稱：（1）過敏反應可以分為很慢和很
    激烈的，我們用很細的針打在皮內，我們看病人的反應，看
    是否急速、激烈或很慢的反應。（2）這是很簡單的試驗，
    有能力作。」等語 (95年醫上更三卷第152頁)，足證醫療上
    「皮內敏感試驗」是很簡單的試驗，地區性的醫院確實有能
    力和設備作「皮內敏感試驗」。
  5.綜上，目前臨床上使用為維他命Ｂ1注射前，一般雖均僅以
    詢問病患以前有無過敏病史為已足，惟因維他命B1過敏嚴重
    反應發生率雖小於0.1%，且仍有可能因病人體質產生過敏性
    休克甚至死亡之情形，當然不能忽略。且醫療上「皮內敏感
    試驗」是很簡單的試驗，地區性的醫院確實有能力和設備作
    此試驗，並非無適當之檢驗方法。
(三)本件為李旻馡作「乳酸鹽林格氏溶液」加上含維他命 Ｂ1成
    分之「多力維他」混合靜脈注射是否有醫療上之必要？
    本件上訴人雖主張因李旻馡手術後必須禁食，為補充其所需
    之熱量與電解質、維生素等營養成分，始安排其接受「乳酸
    鹽林格氏溶液」加上含維他命Ｂ１成分之「多力維他」混合
    靜脈注射，否則在手術過程中，體液、電解質及維生素之流
    失，暨手術後禁食之雙重情況下，恐有脫水與維他命欠缺之
    虞云云。且上開行政院衛生署醫事審議委員會鑑定書認為：
    「是否必須於手術後使用靜脈點滴注射乳酸鹽林格氏液和維
    他命，應視當時病人身體之情況與意願而定，倘若病人感到
    倦怠、食慾不好，施打這些藥物確實會讓病人體力恢復的快
    一點」等語（見原審卷第159頁）；台大醫院87年9月28日 (
    87)校附醫秘字第20159號函檢送之鑑定意見表認為：「病患
    在接受乳房切除手術後，對其施打點滴並加入維他命（包括
    維他命Ｂ１），目的在使病患恢復能更為順利。完全不補充
    維他命或許無甚大差異．．．」等語（見原審卷第138頁）
    ；上開榮總醫院函亦認為：「(三)乳酸鹽林格氏液為臨床上常
    用的靜脈輸液，其可用來作為手術前後水分及電解質補充．
    ．．(四)病患在接受乳房切除手術後，對其施打點滴（乳酸鹽
    林格氏液），為手術後水份及電解質補充。至於加入維他命
    （包括維他命Ｂ１），雖非一定必須但有其助於減輕手術後
    神經切除的疼痛．．．補充維他命與否或許對病情無甚大差
    異」等語（見本院上字卷第278頁反面），均認乳酸鹽林格
    氏溶液加上含維他命Ｂ１成分之多力維他混合靜脈注射，在
    病患手術後確有補充水分及電解質功能，然點滴當中如不填
    加維他命Ｂ１成分之多力維他混合注射，對病患之病情亦無
    甚大差異，則本件己○○對於李旻馡手術後指示護士混合注
    射含維他命Ｂ１成分之多力維他，是否確屬醫療上必要之行
    為，即堪置疑。參以原審向行政院衛生署中央健康保險局 (
    下稱健保局)函詢對於維生素Ｂ１之健保給付是否加以限制
    ，其限制之範圍及理由為何時，該局於89年6月20日以健保
    醫字第89021000號函覆表示：「查維生素Ｂ１藥品給付規定
    ，經公告自89年2月1日起施行，限下列病患使用：維生素Ｂ
    １缺乏症，營養吸收障礙症候群、或胰臟炎等需以全靜脈營
    養劑提供營養支持之病患，酒精戒斷症候群。本局訂定各項
    藥品給付規定，均係基於保障民眾用藥安全，並引導臨床醫
    師合理用藥，及提供本局專業審查時參考，而非以限制民眾
    用藥為目的」等語（見原審卷第329、330頁）觀之，醫界在
    89年2月1日以前，確有維生素Ｂ１使用浮濫之情況存在，否
    則健保局何需「基於保障民眾用藥安全，並引導臨床醫師合
    理用藥」之理由而對維生素Ｂ１藥品之健保給付有所限制？
    再者，李旻馡病歷有關麻醉及手術之紀錄顯示，整個手術過
    程平順無過量出血（見原審卷第158頁反面、第159頁行政院
    衛生署醫事審議委員會第87277號鑑定書），該手術係於85
    年6月19日下午2點30分許完成，當時李旻馡狀況良好，手術
    後第一瓶點滴是乳酸林格氏乙注射液，其後第2瓶、第3瓶是
    台大2號點滴，直至晚間11時45分許，始施打第4瓶即系爭乳
    酸林格氏乙注射液混合含維他命Ｂ１之多力維他注射液，而
    己○○於當日下午6、7點即離開台安醫院等情，為其於本院
    前審調查時所自陳（見本院更一卷第81、84頁），則其離開
    台安醫院後，究係根據如何之資料，得以判斷李旻馡應於當
    晚11時45分開始注射第四瓶點滴時混合含維他命Ｂ１之多力
    維他注射液，未見李旻馡之病歷資料有所記載，且李旻馡之
    病歷上亦無手術後倦怠、食慾不振，或體力恢復緩慢，或需
    減輕手術後神經切除之疼痛，或維他命欠缺等情況之記載。
    而上訴人己○○於本院審理中，對於：（1）如果不給予注
    射「多力維他」對被害人有何危險性或急迫性？（2）是否
    屬於無可替代之必要用藥？（3 ）營養補給除了靜脈注射之
    外，是否有其他不會造成過敏休克死亡的安全取代方法？
    （4）維他命A、B1 、B2、B6、C、E、菸鹼醯氨等營養是否
    可由飲食補給？等問題時，亦坦承：「（1）維他命代謝很
    慢，不注射並沒有急迫性、危險性。（2）維他命藥物還有
    其他多種產品，多力維他是複方並非單方，我們醫院關於維
    他命的藥進的就是多力維他。（3）這個問題應該是問病人
    在沒有其他進食的方式時，是否有其他的藥品可以代替？雖
    然可以其他廠商的藥品代替，但是其他廠商的藥品成份相同
    。（4）可以經由飲食補給不一定要注射。」等語 (見本院
    95 年醫上更三卷第151頁)，足見不注射「多力維他」對被
    害人並無急迫性、危險性，且維他命A、B1、B2、B6、C、E
    、菸鹼醯氨等營養可以經由飲食補給不一定要注射。再依前
    開鑑定意見，己○○如認李旻馡手術後有補充水份及電解質
    之需要，注射乳酸林格氏乙注射液即為已足，並無再混合含
    維他命Ｂ１之多力維他注射液之必要；且李旻馡手術後，縱
    有體力恢復緩慢，或需減輕手術後神經切除之疼痛，或維他
    命欠缺等情況，己○○亦應選擇其他更安全之替代方法，或
    就李旻馡對維他命Ｂ１之注射是否會過敏加以試驗，始符合
    其應盡之義務。縱無其他更安全之替代方法，或如上訴人所
    辯無試驗維他命Ｂ１注射過敏之適當方法，然維他命Ｂ１之
    注射既有產生過敏致命之危險性，則在無法確認李旻馡是否
    會對維他命Ｂ１注射產生過敏或無試驗維他命Ｂ１注射是否
    會產生過敏之適當方法下，豈可為了對病情無甚差異之目的
    ，而使李旻馡因此陷於可能發生過敏休克致死之危險？輕重
    緩急，不言可喻。是己○○於手術後，在未詢問李旻馡之意
    願下，即逕自指示護士為李旻馡注射「乳酸鹽林格氏溶液」
    時混合含維他命Ｂ１之「多力維他」注射液之舉措，堪信於
    醫療上無絕對之必要性靜，於時間上亦無急迫性。
(四)按醫點療上善良管理人之注意義務，應注意開立醫療處方前評
    估危對險效益比，亦即任何醫療行為所帶來的好處，必須絕對
    大於醫療所帶來的壞處，此乃漢德公式用於醫療之精義。
    本件己○○指示護士為李旻馡注射「乳酸鹽林格氏溶液」混
    合含衛維他命Ｂ１之「多力維他」注射液，雖前揭各鑑定單
    位認謝１家明並無過失之處，惟維他命Ｂ１之注射確有產生
    過敏致命，之危險性，此過敏休克致死乃醫療帶來之絕對壞
    處。且依前：所述，其注射含有維他命Ｂ1之多力維他既無
    醫療上之必要施性，亦無時間上不予試驗之急迫性，縱不實
    施該混合含維他礙命Ｂ１之「多力維他」之注射，亦有飲食
    補給之安全替代方病案，對李旻馡而言，亦無身體或生命可
    能產生重大難以挽回係之危害，兩相權衡之下，為維他命Ｂ
    1注射前，自仍應進行提測試，確認病人對此藥物確無過敏
    情形始得為之。而口頭問等診雖為一般醫療常規，惟對於初
    次使用此藥物之病人並無法以確知是否有上開嚴重過敏情形
    ，僅有透過「皮內敏感試驗」何予以檢驗始足確認之，又醫
    療上「皮內敏感試驗」是很簡單」的試驗，地區性的醫院確
    實有能力和設備作此試驗，並非無，適當之檢驗方法。則上
    訴人己○○明知維他命Ｂ１注射可能平產生過敏性休克甚至
    死亡之危險，卻未盡注意之義務，疏未衛為此簡易之「皮內
    敏感試驗」，即貿然為李旻馡施打，終致85李旻馡因注射「
    乳酸鹽林格氏溶液」混合含維他命Ｂ１之「手多力維他」而
    過敏休克死亡，自應負過失之責，上開各醫事第鑑定單位之
    鑑定意見，對於己○○為李旻馡注射「乳酸鹽林瓶格氏溶液
    」時混合含維他命Ｂ１之「多力維他」有無醫療上他之必要
    性及時間上之急迫性，並未有所說明，容有未盡妥切情之處
    ，自非全然可採。上訴人等辯稱己○○於李旻馡手術後、為
    其安排「乳酸鹽林格氏溶液」加上含維他命Ｂ１成分之「得
    多力維他」混合靜脈注射，並無過失云云，洵非可取。
六、關於混上訴人對李旻馡之急救措施是否失當而有過失？
(一)前開資醫審會鑑定書就上訴人等對於李旻馡所採取之急救措施
    認為不：「病患接受乳酸鹽林格氏液點滴輸液（內含多力維他
    5毫升，）中，出現全身發癢，進而全身抽筋、口吐白沫、漸
    失去理知覺，臨床上符合發生過敏休克之反應，依病歷記載，
    醫師人當時即停止注射乳酸鹽林格氏液點滴輸液，同時施行心
    肺復用甦術急救，隨後轉入加護病房，於加護病房中抽筋症狀
    持續會，經會診神經外科黃醫師建議使用Dilantin及luminal
    等藥、控制。就整個急救過程而言，台安醫院的處理，並無疏
    失之問處」等語（見原審卷第159頁）。台大醫院88年8月13日
     (88有)校附醫秘字第16830號函檢送之鑑定意見表則認為：「
    病患，倘注射維他命Ｂ1 引起過敏性休克，其急救之方式與其
    他藥的物引起過敏性休克相似，其救活機率則視病人過敏性休
    克之他嚴重程度而不同。根據貴院前函說明２所描述，病患發
    生口其吐白沫、抽搐及休克狀態，應是嚴重的過敏休克，病患
    經急4）救後１個月後死亡，基本上急救算是成功，否則病患將
    因過年敏性休克於數小時內死亡。至於救活機率，目前並無此
    方面人之文獻報告」等語（見原審卷第220頁）。 上開榮總醫
    院函、亦認為：「相關急救與處置符合國內之醫療常規，無疏
    失」前等語（見本院上字卷第278頁反面）。 雖認定急救是成
    功的解，但按，本件醫療疏失不在於開始救治之後經一月才死
    亡為混斷，而應觀察有無延誤進行救治演變成救治不及，最終
    導致術被害人死亡。
(二)查系痛爭手術係於85年6月19日下午2點30分許完成，手術後第
    1瓶點替滴是乳酸鹽林格氏注射液，其後第2瓶、第3瓶是台大2
    號點以滴，至施打第4瓶即系爭乳酸鹽林格氏注射液混合含維
    他命法Ｂ1之多力維他注射液，均為兩造所不爭執。關於系爭
    混合法維他命Ｂ1之多力維他注射液之時間，護理紀錄記載：
    晚上在11點50分病人主訴全身發癢，探視時身體是呈抽搐狀，
    予以試調整姿勢，仍感不適，予以注射暫停，並聯絡醫師鐘亢
    等語為（見本院更二卷第84頁）；證人即護士劉淑珍證述「從
    6 月生19日11點50分至6月20日凌晨1點20分前都測量不到李旻
    馡血於壓」「是20日零點45分時，己○○醫師已經過來探視。
    是呼李叫住院醫師（指鐘亢）時，同時呼叫謝醫師的」等語（
    見本「院更一卷第136頁），再C.P.R.急救記錄記載6月19日
    11:5性0 pm至6月20日01：20 am前，看不到李旻馡有生命徵象
    的紀錄，血壓是『？/？』，心跳weak（微弱）等情（見本
    院更二卷第83頁），在6月20日護理記錄裡有心電圖（簡稱
    EKG）onmonitor，卻沒有列印心電圖表紀錄呈現當時心跳的
    次數及放電反應（見本院更二卷第84頁），則病人能主訴全
    身發癢時必是清醒狀態，會量不到血壓，有違常理，因點滴
    注射是慢慢點滴流入體內，衡諸護理紀錄未必在處理時馬上
    記載，則被害人所稱發癢時間應在11時50分之前，足見被上
    訴人稱在6月19日11時45分之前注射系爭混合他命Ｂ1之多力
    維他注射液為可採。因注射後被害人開始發癢，由發癢、昏
    迷，進而呈現抽搐，係逐一漸進，則被害人陳述發癢時，台
    安醫院相關醫護人員拖延未即時進行處理，待嗣後進行救治
    時竟仍未判斷係藥物過敏反應，單只是予以調整姿勢，未馬
    上拔掉點滴，19日晚上11時50分已經發現病人發生抽搐現象
    及量不到血壓情況下，在開始量不到血壓再聯絡醫師，依據
    前述臺大醫院鑑定書所載「病患發生口吐白沫、抽搐及休克
    狀態，應是嚴重的過敏休克」等語，可以證明當時被害人是
    在嚴重的過敏性休克反應中，竟相隔20分，在20日零時10
    分才給予急救藥物腎上腺素（Epinephrine）（見本院更二
    卷第83頁），再依據證人蔣淑芬證述20日凌晨2時才插管等
    語（見本院更一卷第190頁），已經延誤2小時，又無腦神經
    科醫師參予診治，李旻馡因大抽搐，過敏休克腦缺氧過久，
    終致急救無效而死亡。
(三)按上訴人對於注射系爭乳酸鹽林格氏注射液混合含維他命Ｂ
    1之多力維他注射液，雖因引起過敏休克之百分比甚低，而
    於事前不對各個被注射者進行皮下敏感測試，但注射後仍應
    注意萬一有此情形時為如何急救之舉措，建立一安全迅速有
    效之機制，為相關人力安排，及預備必要之藥品、器材，台
    安醫院能注意而不注意，致相關醫護人員延誤急救時間，並
    未採取最有效之急救方法，致李旻馡因缺氧，造成大腦缺氧
    性病變，上訴人醫院事後再施行氣管插管建立呼吸道為時已
    晚，上訴人醫院於本件所為之救治處置，並未盡善良管理人
    之注意義務，對於李旻馡之死亡結果原可避免，因上訴人醫
    院之急救措施有疏誤之處，終造成不可挽回之結果，對結果
    的發生不僅有相當因果關係，且有可歸責。至於最高法院此
    次發回意旨指摘被害人李旻馡死亡後有無經解剖鑑定，以查
    明真正死亡原因為何？惟經本院查明本件並未經解剖，且遺
    體已火化之事實，為兩造所不爭執 (見本院95年醫上更三卷
    第73頁)，是本件自無法再進一步作解剖鑑定，並此敘明。
七、關於被上訴人得請求損害賠償之金額部分：
(一)按因故意或過失，不法侵害他人之權利者，負損害賠償責任
    ；受僱人因執行職務，不法侵害他人之權利者，由僱用人與
    行為人連帶負損害賠償責任；不法侵害他人致死者，對於支
    出殯葬費之人，亦應負損害賠償責任。被害人對於第三人負
    有法定扶養義務者，加害人對於該第三人亦應負損害賠償責
    任；不法侵害他人致死者，被害人之父、母、子、女及配偶
    ，雖非財產上之損害，亦得請求賠償相當之金額，民法第18
    4條第1項前段、第188條第1項前段、89年5月5日修正施行前
    第192條及第194條分別定有明文。
(二)承前所述，本件己○○明知維他命Ｂ１注射可能產生過敏性
    休克甚至死亡之情形，在無醫療上之必要性，且不具時間上
    之急迫性，縱不實施含維他命Ｂ１之注射，於李旻馡亦無身
    體或生命可能產生難以挽回之重大危害下，竟疏於注意李旻
    馡對維他命Ｂ１注射是否會產生過敏反應，而對李旻馡實施
    「乳酸鹽林格氏溶液」混合含維他命Ｂ１成份之「多力維他
    」靜脈注射，致李旻馡於注射後，因維他命Ｂ１過敏休克而
    死亡，依民法第184條第1項前段、89年5月5日修正施行前第
    192條及第194條之規定，自應對被上訴人等負損害賠償責任
    ；又被害人李旻馡因病至上訴人台安醫院就醫，與台安醫院
    間成立醫療契約關係，復因可歸責於台安醫院急救醫護機制
    不完善，為李旻馡實施醫療行為未妥善作好相關急救措施，
    為不完全之給付，致李旻馡死亡造成損害，上訴人台安醫院
    自應負債務不履行之損害賠償責任。又己○○為台安醫院之
    醫師，實際上為受台安醫院監督之受僱人，則台安醫院對於
    己○○於執行醫療職務時，怠於注意對於李旻馡注射含有維
    生素Ｂ１之多力維他，可能發生藥物過敏性休克致死之過失
    ，依民法第188條第1項前段之規定，亦應與己○○負連帶損
    害賠償責任。
(三)茲就被上訴人得請求之金額分述如下：
  1.扶養費部分：
    查被上訴人甲○○、乙○○○、丁○○三人為李旻馡之父、
    母、女，3人不能維持生活，為上訴人所不爭執，李旻馡自
    對之均有扶養義務。因被上訴人甲○○、乙○○○、丁○○
    ，分別為32年11月3日、34年1月3日、84年6月19日出生，於
    李旻馡85年7月20日死亡時，分別為52歲、51歲、1歲，此有
    被上訴人主張依內政部85年公布之生命餘命表可參（見原審
    卷第32、34頁），甲○○、乙○○○、餘命年數分別為25.9
    7年、29.89年，丁○○距成年則尚有19年，依財政部公布起
    訴當年即87年每人每年之扶養親屬寬減額72,000元 (見原審
    卷第32、34、296頁之生命餘命表、87年綜合所得稅結算申
    報書) ，按霍夫曼式計算扣除中間利息計算，又甲○○、乙
    ○○○另有1女即李旻怡，丁○○另有被上訴人丙○○，均
    為另有扶養義務人，均應分擔扶養義務，是甲○○、乙○○
    ○、丁○○各得請求之扶養費，分別為609,990元〔（72,00
    0×16.944168）÷2 = 609,990〕、670,656元〔（72,000×
    18.0000000）÷2=670,656〕、489,717元〔（72,000×
    13.0000000）÷2 = 489,717〕。
  2.喪葬費部分：被上訴人丙○○為李旻馡之丈夫，因李旻馡之
    死亡，支出購買納骨塔費用120,000元、牌位費50,000元、
    永久管理費17,500元，亦據提出上訴人不爭執為真正之購買
    納骨塔收據1份、繳費證明單2紙，合計共187,500元（12,00
    00＋50,000＋17,500=187,500），核屬相當，應予准許。
  3.非財產損害賠償部分：被上訴人甲○○、乙○○○、陳韻如
    、丙○○分別主張600,000元、600,000元、1,000,000元、
    600,000元之之慰撫金，本院審酌因李旻馡之死亡，甲○○
    、乙○○○須忍受白髮人送黑髮人之痛苦，陳韻如受有自幼
    喪母之痛苦，丙○○受有喪偶之痛苦，以及兩造之身分、地
    位等一切情狀，認甲○○、乙○○○、陳韻如、丙○○前述
    主張之慰撫金，尚屬適當，均應准許之。
  4.綜上，被上訴人甲○○、乙○○○、陳韻如、丙○○得請求
    上訴人等連帶賠償之金額分別為1,209,990元、1,270,656元
    、1,489,717元、787,500元。
八、綜上所述，被上訴人甲○○、乙○○○、陳韻如、丙○○依
    民法第184條第1項前段、第188條第1項前段之規定，請求上
    訴人等連帶給付甲○○1,209,990元、乙○○○1,270,656元
    、丙○○787,500元、陳韻如1,489,717元，即屬正當，應予
    准許 (逾此部分遲延利息之請求，被上訴人於本院為訴之擴
    張，其擴張之訴不合法，已如上述) 。原審就此部分為上訴
    人等敗訴判決，並為假執行之宣告，經核並無違誤，上訴意
    旨指摘原判決此部分不當，求予廢棄改判，為無理由，應駁
    回上訴。
九、本件事證已臻明確，兩造其餘攻擊、防禦方法經審酌後，認
    與判決結果不生影響，無逐一論述之必要，併予敘明。
、據上論結，本件上訴為無理由，被上訴人擴張之訴為不合法
    ，依民事訴訟法第449條第1項、第85條第2項、第78條，判
    決如主文。
中    華    民    國    97    年    8     月    12     日
                    民事第五庭
                        審判長法  官  魏麗娟
                              法  官  陳博享
                              法  官  梁宏哲
正本係照原本作成。
如不服本判決，應於收受送達後20日內向本院提出上訴書狀，其
未表明上訴理由者，應於提出上訴後20日內向本院補提理由書狀
（均須按他造當事人之人數附繕本）上訴時應提出委任律師或具
有律師資格之人之委任狀；委任有律師資格者，另應附具律師資
格證書及釋明委任人與受任人有民事訴訟法第466條之1第1項但
書或第2項（詳附註）所定關係之釋明文書影本。
中    華    民    國    97    年    8     月    13    日
                              書記官  鄭麗兒
附註：
民事訴訟法第466條之1（第1項、第2項）：
對於第二審判決上訴，上訴人應委任律師為訴訟代理人。但上訴
人或其他法定代理人具有律師資格者，不在此限。
上訴人之配偶、三親等內之血親、二親等內之姻親，或上訴人為
法人、中央或地方機關時，其所屬專任人員具有律師資格並經法
院認為適當者，亦得為第三審訴訟代理人。


司法院資訊處製作；財團法人民間司法改革基金會備份。
